【裁判字號】    97,台上,2502
【裁判日期】    970612
【裁判案由】    違反毒品危害防制條例
【裁判全文】
最高法院刑事判決            九十七年度台上字第二五０二號
上  訴  人  台灣高等法院台南分院檢察署檢察官
上  訴  人
即  被  告  甲○○
上列上訴人等因被告違反毒品危害防制條例案件，不服台灣高等
法院台南分院中華民國九十七年三月三十一日第二審更審判決（
九十七年度上更(一)字第七四號，起訴案號：台灣嘉義地方法院檢
察署九十五年度偵字第六三二七號），提起上訴，本院判決如下
：
    主  文
原判決撤銷，發回台灣高等法院台南分院。
    理  由
本件原判決認定上訴人即被告甲○○與其兄陳掙揚共同基於販賣
第二級毒品MDMA（俗稱「搖頭丸」）之犯意聯絡，及販賣第三級
毒品愷他命（俗稱「Ｋ他命」）之概括犯意聯絡，自民國九十五
年五月二十九日起，至同年六月十日止，由被告及陳掙揚分別使
用如原判決事實欄所載之行動電話作為對外聯絡工具，並預先設
定轉接模式，先後共同於如原判決附表一所示之時間、地點，以
如原判決附表一所示之交易方式及價格，販賣MDMA及愷他命與如
原判決附表一所示之電話持用人。嗣經警於九十五年九月一日十
二時四十五分許，搜索被告與陳掙揚在嘉義市○○○路六八九巷
十二之三號之住處，扣得被告所有供販毒所用之行動電話一具、
陳掙揚所有之電子磅秤一個、、斜削吸管四支、大麻二包（淨重
０點六六公克）、玻璃球一個（唐宇弘所有）等物。復於同日十
六時三十分搜索陳掙揚在嘉義市○○街五十七號之居處等，扣得
陳掙揚所有供販毒所用之行動電話一具、愷他命二包等物，而循
線查悉上情等情。因而撤銷第一審關於被告部分之判決，改判論
處被告共同販賣第二級毒品罪刑，固非無見。
惟查：(一)、有罪判決書之事實一欄，為判斷其適用法令當否之準
據，法院應將依職權認定與論罪科刑有關之事實，翔實記載，然
後於理由內逐一說明其憑以認定之證據，並使事實認定與理由說
明，互相適合，方為合法。倘事實認定與理由說明，不相一致，
或事實與理由欄內之記載，前後齟齬，按諸刑事訴訟法第三百七
十九條第十四款後段規定，均屬判決理由矛盾之當然違背法令。
原判決事實欄及其附表一編號１僅記載：被告與陳掙揚曾於九十
五年六月五日三時四十分許，在嘉義市○○路與八德路口之「香
堤汽車旅館」旁，以新台幣（下同）六百元之價格販賣MDMA二顆
與綽號「阿建」之成年男子，其並未認定被告曾與陳掙揚共同販
賣MDMA與唐宇弘。乃原判決認定被告有如原判決事實欄所載之犯
行，復又於理由欄援引陳掙揚於第一審審理中證述：「（你有無
請你弟弟甲○○送毒品給唐宇弘？）有」、「（他幫你送過何毒
品？）搖頭丸」、「（送過幾次？）二、三次？」（原判決第四
頁第二十八至三十行）等情，為其主要論據之一。是否論述說明
被告與陳掙揚另曾共同販賣MDMA與唐宇弘？其事實欄之認定記載
與理由欄之論述說明，不盡一致，本院前次發回意旨已詳予指明
，乃原審就上情仍未詳予調查釐清明確認定記載論述說明，致被
告上訴意旨仍得據以指摘，尚有未合。(二)、販賣毒品罪，以行為
人有營利之意圖為必要，故行為人有無此項犯罪之目的條件，自
應於事實欄內為詳實之記載，然後於理由內說明其憑以認定之證
據，始稱適法。原判決事實欄並未認定記載被告與陳掙揚如原判
決附表一所示共同販賣MDMA及愷他命之犯行，是否係基於營利之
意圖為之，事實有欠明瞭，尚難資為判斷其適用法律當否之依據
。復未於理由欄說明經由何項調查及有何證據，堪認被告與陳掙
揚如原判決附表一所示共同販賣MDMA及愷他命之犯行，確具有營
利之意圖，難謂無理由欠備之違誤，亦有未洽。(三)、科刑之判決
書，對於犯罪事實必須詳加認定，然後於理由內敘明其認定犯罪
事實所憑之證據，及認定之理由，而其所記載之事實、理由與所
宣告之主文，尤必須相互一致，始屬適法。原判決於事實欄認定
記載：……警方於九十五年九月一日十六時三十分，搜索陳掙揚
在嘉義市○○街五十七號之居處等，扣得陳掙揚所有供販毒所用
之行動電話一具、愷他命二包（原判決第二頁第五至八行）；於
理由欄論述說明：本件扣案之第三級毒品愷他命二包（毛重一點
三五二公克，驗餘毛重一點三五一公克），經行政院衛生署管制
藥品管理局鑑定，確含第三級毒品愷他命成分，有鑑定書一紙在
卷足稽，係屬違禁物，應依刑法第三十八條第一項第一款、第二
項之規定，不問屬於犯人與否，均宣告沒收之（原判決第九頁第
二十一至二十六行）等情。乃原判決主文就上開愷他命二包未予
諭知沒收，其事實及理由欄之記載說明與主文欄之諭知，不盡相
符，尚有未合。(四)、有罪之判決書，對被告有利之證據不採納者
，應說明其理由，為刑事訴訟法第三百十條第二款所明定。故有
罪判決書對於被告有利之證據，如不加採納，必須說明其不予採
納之理由，否則即難謂無判決不備理由之違誤。是事實審法院應
於審判期日就被告否認犯罪所為有利之辯解事項與證據，予以調
查，而於有罪判決理由內詳加論列，否則率行判決，即屬於法有
違。被告原審指定及選任辯護人為其辯稱：被告如原判決附表一
所示之販賣第二級毒品MDMA及販賣第三級毒品愷他命之犯行間，
具有連續犯及想像競合犯裁判上一罪之關係，而被告如原判決附
表一所示之販賣第三級毒品愷他命犯行部分，經第一審論處被告
共同連續販賣第三級毒品罪刑，被告嗣就該部分撤回第二審之上
訴而已確定，而裁判上一罪之部分事實經判決確定者其效力及於
全部，則就被告被訴涉犯販賣第二級毒品部分應為免訴判決（原
審卷第三十六至三十七頁、六十七至六十八頁）等情。而原判決
理由欄固說明：被告雖僅就被訴販賣第二級毒品部分提起上訴，
然被告如原判決附表一編號１所示，即販賣第三級毒品愷他命與
綽號「阿建」者部分，其與被告上開上訴部分具有一行為觸犯數
罪名之想像競合犯關係，則依刑事訴訟法第三百四十八條第二項
之規定，被告販賣第三級毒品部分亦應視為亦已上訴（原判決理
由欄一）等情。惟其就被告原審指定及選任辯護人上開為被告辯
解各情是否係屬事實，及苟被告原審指定及選任辯護人上開為被
告辯解各情係屬事實，其何以不能為有利被告之論斷，俱未詳予
調查釐清論述說明，致被告上訴意旨得據以指摘，其查證未盡且
理由欠備，遽行判決，難昭折服。檢察官及被告上訴意旨指摘原
判決不當，尚非全無理由。按第三審法院應以第二審判決所確認
之事實為判決基礎，刑事訴訟法第三百九十四條第一項前段定有
明文。原判決上述之違背法令，影響於事實之確定，本院無可據
以為裁判，應將原判決撤銷，發回原審法院更為審判。
據上論結，應依刑事訴訟法第三百九十七條、第四百零一條，判
決如主文。
中    華    民    國  九十七  年    六    月   十二   日
                      最高法院刑事第一庭
                          審判長法官  董  明  霈
                                法官  林  茂  雄
                                法官  張  祺  祥
                                法官  宋      祺
                                法官  陳  祐  治
      本件正本證明與原本無異
                                      書  記  官
中    華    民    國  九十七  年    六    月   十八   日
                                                    Ｒ


司法院資訊處製作；財團法人民間司法改革基金會備份。
